【裁判字號】    95,家抗,48
【裁判日期】    950711
【裁判案由】    指定遺產管理人
【裁判全文】
臺灣臺北地方法院民事裁定              95年度家抗字第48號
抗  告  人  財政部國有財產局臺灣北區辦事處
法定代理人  丙○○
相  對  人  臺北市政府
法定代理人  乙○○
上列當事人間聲請指定遺產管理人事件，抗告人對於民國95年2
月27日本院95年度財管字第17號裁定，提起抗告，本院裁定如下
：
    主    文
原裁定廢棄。
相對人之聲請駁回。
聲請費用新臺幣壹仟元及抗告程序費用新臺幣壹仟元由相對人負
擔。
    理    由
一、相對人在原審以：被繼承人甲○○○於民國92年11月24日死
    亡，而相對人因地價稅之徵收，與被繼承人甲○○○有利害
    關係，爰依法向原審聲請選定遺產管理人，經原審裁定指定
    抗告人為被繼承人甲○○○之遺產管理人。
二、抗告意旨略以：
（一）查閱卷資料知悉，被繼承人甲○○○出生別為「三女」，
      且被繼承人甲○○○僅遺臺北市○○區○○段2 小段501
      地號一筆土地，依登記謄本記載，該筆土地除遭債權人臺
      灣土地銀行依臺灣士林地方法院87年9 月30日士院仁執全
      簡字第1208號查封登記外，尚有尤正昌、陳永森、張永瑞
      、蔡瓊芬、陳秋子等人設定12順位近億元之抵押權設定登
      記，以一個七、八十歲的老者，何須使用此近億元之借款
      ，應可推斷係其繼承人所使用。相對人以其繼承人拋棄繼
      承為由，聲請法院指定遺產管理人。依經驗法則推斷，其
      合法繼承人與被繼承人甲○○○間血緣至親，卻無人願意
      依法承受繼承權，負擔其繼承責任，顯見被繼承人甲○○
      ○之遺債大於遺產，況上述借款其繼承人必較抗告人了解
      ，且渠等知悉以拋棄繼承方式規避債務，自有相當之知識
      、能力足以擔任被繼承人甲○○○之遺產管理人乙職。又
      被繼承人甲○○○係渠等至親，難謂無協助清理債務、追
      索債權之道義責任，又在利害關係人之聯絡及協調，就情
      理而言，亦較抗告人為易，故原審法院自應由被繼承人甲
      ○○○之法代繼承人中指定遺產管理人為宜。
（二）反觀抗告人係一公務機關，執行業務之預算為全國人民納
      稅所得。以被繼承人甲○○○遺債大於遺產之情形，抗告
      人無異使公器淪為私用，以全國人民納稅所得支出個人私
      務之用，處理私人債務，借款使用人卻置之度外，顯損及
      全民利益，令國庫遭受權利之侵害，實不符社會公平原則
      。原審法院未予詳查，遽依相對人之聲請指定抗告人為被
      繼承人甲○○○之遺產管理人，自有未洽。爰依法提出抗
      告，請求廢棄原裁定等語。
三、按抗告法院認抗告為有理由者，應廢棄原裁定，自為裁定，
    必要時得命原法院或審判長更為裁定（非訟事件法第46條準
    用民事訴訟法第436 條之1 第3 項準用第492 條第2 項規定
    參照）。
四、次按繼承開始時，繼承人之有無不明者，由親屬會議於1 個
    月內選定遺產管理人，並將繼承開始及選定遺產管理人之事
    由，向法院報明；親屬會議依前條規定為報明後，法院應依
    公示催告程序，定6 個月以上之期限，公告繼承人，命其於
    期限內承認繼承；又無親屬會議或親屬會議未於前條所定期
    限內選定遺產管理人者，利害關係人或檢察官，得聲請法院
    選任遺產管理人，並由法院依前項規定為公示催告，民法第
    11 77 條、第1178條分別定有明文。
五、再按依民法之規定應開親屬會議時，由當事人、法定代理人
    、或其他利害關係人召集之，民法第1129條定有明文。又親
    屬會議會員應就被繼承人之左列親屬與順序定之：1.直系血
    親尊親屬，2.三親等內旁系血親尊親屬，3.四親等內之同輩
    血親，此觀民法第1131條第1 項規定自明。復按無民法第11
    31條規定之親屬，或親屬不足法定人數時，法院得因有召集
    權人之聲請，於其他親屬中指定之；親屬會議不能召開或召
    開有困難時，依法應經親屬會議處理之事項，由有召集權人
    聲請法院處理之；親屬會議經召開而不為或不能決議時，亦
    同，此為民法第1132條所明定。準此，繼承開始時，繼承人
    之有無不明，被繼承人之遺產管理人應由被繼承人之親屬會
    議選定之，倘無民法第1131條規定之法定親屬會議會員者，
    或親屬不足法定人數時，被繼承人之法定代理人、利害關係
    人得聲請法院於其他親屬中指定親屬會議會員，若無親屬會
    議或親屬會議不能召開或召開有困難時，或親屬會議經召開
    而不為或不能決議時，或親屬會議未於繼承開始時1 個月內
    選定遺產管理人者，利害關係人或檢察官，得聲請法院選任
    遺產管理人，並由法院依前項規定為公示催告，非謂被繼承
    人無法定親屬會議會員時，其利害關係人或檢察官即得逕自
    聲請法院處理依法應經親屬會議處理事項。
六、查相對人主張被繼承人甲○○○於92年11月24日死亡，其親
    屬會議尚未依民法第1177條規定選定遺產管理人之事實，固
    據其提出除戶戶籍謄本、地價稅欠稅查詢清單、土地登記謄
    本、本院核准拋棄繼承通知、歸戶財產查詢清單、財政部財
    稅資料中心家庭成員資料查詢清單為證。然被繼承人甲○○
    ○之遺產管理人應由被繼承人之親屬會議選定之，相對人依
    法得以利害關係人之地位召開親屬會議。倘無民法第1131條
    規定之法定親屬會議會員，或親屬不足法定人數時，依本院
    92年4 月8 日北院錦家事93年度繼字第43號通知所示，被繼
    承人甲○○○至少有竺耀華、竺耀祥、竺大年、竺大韋、竺
    耀國、竺耀邦、竺耀中、竺耀文、竺耀綏等親屬，是以如被
    繼承人孫甲○○○並無法定親屬會議成員，相對人應先以利
    害關係人之地位聲請法院指定親屬會議成員，再由相對人召
    開親屬會議，以選任被繼承人甲○○○之遺產管理人。倘該
    親屬會議不能召開或召開有困難時，或親屬會議經召開而不
    為或不能決議時，相對人始得聲請法院指定遺產管理人。今
    相對人逕向本院聲請指定抗告人為被繼承人甲○○○之遺產
    管理人，於法不合，應予駁回，故原審裁定於法不合。從而
    ，抗告意旨指摘原裁定不當，求予廢棄改判，為有理由，應
    予准許。爰予以廢棄原裁定，並改判如主文第2 項所示。
七、據上結論，本件抗告為有理由，爰裁定如主文。
中    華    民    國    95    年    7     月    11    日
                    家事法庭審判長法  官  俞慧君
                                  法  官  彭南元
                                  法  官  蔡惠如
上為正本係照原本作成
本裁定除以適用法規顯有錯誤為理由，並經本院許可外，不得再
抗告。
如提起再抗告，應於收受送達後10日內向本院提出再抗告狀，應
同時表明再抗告理由，且繳納再抗告費新臺幣1,000元。
中    華    民    國    95    年    7     月    11    日
                                  書記官  陳麗霞
參考法條：
非訟事件法第45條：
抗告法院之裁定，以抗告不合法而駁回者，不得再為抗告。但得
向原法院提出異議。
前項異議，準用民事訴訟法第484 條第2項及第3項之規定。
除前2 項之情形外，對於抗告法院之裁定再為抗告，僅得以其適
用法規顯有錯誤為理由，並經原法院之許可者為限。
前項許可，以原裁定所涉及之法律見解具有原則上重要性者為限
。
民事訴訟法第436 條之3 第3 項、第4 項及第436 條之6 之規定
，於第3項之抗告準用之。
民事訴訟法第436條之3
對於簡易訴訟程序之第二審裁判，提起第三審上訴或抗告，須經
原裁判法院之許可。
前項許可，以訴訟事件所涉及之法律見解具有原則上之重要性者
為限。
第 1 項之上訴或抗告，為裁判之原法院認為應行許可者，應添具
意見書，
敘明合於前項規定之理由，逕將卷宗送最高法院；認為不應許可
者，應以裁定駁回其上訴或抗告。
前項裁定得逕向最高法院抗告。
民事訴訟法第436條之6
對於簡易訴訟程序之裁判，逕向最高法院提起上訴或抗告，經以
上訴或抗告無理由為駁回之裁判者，不得更以同一理由提起再審
之訴或聲請再審。


司法院資訊處製作；財團法人民間司法改革基金會備份。
